【裁判字號】    89,訴,2826
【裁判日期】    891213
【裁判案由】    給付價金
【裁判全文】
臺灣臺中地方法院民事判決  八十九年度訴字第二八二六號
    原      告  曄程實業股份有限公司
    法定代理人  甲○○
    訴訟代理人  乙○○
    被      告  黃坤明即昌興.
右當事人間請求給付貨款事件，本院判決如左：
    主      文
被告應給付原告新台幣陸拾伍萬伍仟肆佰參拾貳元，及自民國八十九年九月七日起至
清償日止，按週年利率百分之五計算之利息。
訴訟費用由被告負擔。
本判決於原告以新台幣貳拾貳萬元為被告供擔保後，得假執行；但被告如於假執行程
序實施前以新台幣陸拾伍萬伍仟肆佰參拾貳元為原告預供擔保，得免為假執行。
    事      實
甲、原告方面：
  一、聲明：除假執行供擔保金額外，餘如文所示。
  二、事實：
（一）被告黃坤明（即昌興花崗石）分別於民國（下同）八十八年五月三十一日及同
      年七月十六日止，向原告購買玉蝴蝶大花、金線米黃、粉紅羅莎等石材數批，
      雙方約定總價金（含稅金）為新台幣（下同）九十七萬三千七百七十四元。然
      原告依約交付買賣標的物後，被告除於同年十一月十日退回部分石材外（約市
      值二十五萬八千三百七十二元），僅給付五萬九千九百七十元，尚餘六十五萬
      五千四百三十二元拒不清償，爰依民法第三百六十七條之規定，求為判決如聲
      明所示。
（二）對被告抗辯所為之陳述：被告辯稱未向原告訂購系爭石材，而是採寄賣的方式
      ，若是買賣定會與被告簽約云云。惟查兩造交易多年，交易之模式均由被告以
      口頭告知所需品名及數量後，原告直接交貨予被告，經被告人員確認無誤後簽
      收石材，再由原告彙整對帳單向被告請款，被告則依原告之請款金額開立支票
      給付，兩造每件交易並非如被告所辯均簽訂契約，亦無「寄賣」方式之交易。
      本件買賣雙方已就貨品內容、數量及價金等達成合意，買賣契約即已成立，縱
      未另訂書面，亦無礙於買賣契約之成立。
  三、證據：提出客戶對帳單正本九件及影本四件、出貨單正本兩份、支票影本八紙
      、估價單正本十三紙及影本二十六紙為證。
乙、被告方面：
  一、聲明：原告之訴駁回。並陳明如受不利益之判決，願供擔保，請准免為假執行
      之宣告。
  二、陳述：
（一）被告係本於兩造間之「寄賣」契約關係受領系爭石材，兩造間就系爭石材並無
      原告所稱之「買賣」關係存在，原告爰引民法第三百六十七條之規定，請求買
      賣價金，並無理由。查兩造間就石材交易模式區分為兩種，一為典型買賣關係
      ，即被告向原告訂購石材，於原告交付同時移轉所有權後一個月，由被告交付
      約定價金。二為寄賣關係，即由原告將貨物寄放於被告營業處所，約定被告得
      對外出售上開貨物，倘有售出，被告應按原告寄賣時所定單價計算，就售出部
      分給付貨款予原告，未售出部分，標的物所有權則仍屬原告，原告得隨時取回
      貨物。換言之，就寄賣關係而言，貨物既未售出，所有權仍歸屬原告，被告亦
      無交付價金之義務。
（二）本件交易究係「買賣」或「寄賣」，除前述約定時意思表示內容之外，有關運
      費之給付為何者，亦足以區分該次交易類屬何者。查本件系爭石材為原告逕自
      委託貨運行送至被告營業處，被告員工即被告之妻黃吳春美因被告未訂購上開
      貨物，乃拒絕受領，並電請原告運回，原告員工黃輔國於電話中求稱黃吳春美
      先讓司機卸貨，黃吳春美則表示既屬寄賣，運費應由原告支付，經黃輔國同意
      ，並經司機黃仁洽確認，故原告交付貨物與被告時，並非本於買賣關係之移轉
      標的物所有權之意思而為交付，且於售出條件發生前，原告無負移轉所有權之
      義務，而得隨時取回寄賣之標的物，被告則無負給付價金之義務，兩造間所訂
      乃寄賣契約，與民法之買賣契約顯不相同。
（三）就被告付款情況而言，原告指稱之系爭標的物石材，分別於八十八年五月三十
      一日及同年七月十六日送至被告營業所，此後被告尚於同年八月二日、八月二
      十六日、九月十一日及十月一日向原告訂領數批石材，此等後受領之石材貨款
      ，被告於受領後之一個月，已分別與原告員工陳昱儒、張慶瑜結清，其二人知
      悉系爭石材係寄賣關係而非買賣關係，是以並未要求被告一併結清先受領而尚
      未售出之貨款，此亦久為原告所接受。九二一地震之後，原告指派員工張慶瑜
      至被告營業處清點上開寄賣之標的物，並取回部份未毀損之之石材，亦足證系
      爭標的物係寄賣之關係而非買賣。
（四）綜前所述，兩造間就系爭標的物既屬寄賣，按寄賣契約所定之付款條件，即被
      告有售出之部分始負付款義務之約定，已售出之部分（粉紅羅莎石材十片），
      貨價五萬九千九百七十元既經被告付清，其餘部份或經原告取回，或因九二一
      地震而毀損，或仍完好寄放於被告營業處，惟均屬未售出部分，被告依約定尚
      無給付貨款之義務。
  三、證據：提出石板出貨單影本六份、現金支出傳票影本五紙、客戶對帳單影本六
      份及豐原市信用合作社跨行匯出匯款回單影本三紙為證，並聲請訊問證人黃吳
      春美、黃輔國、黃仁洽、陳昱儒及張慶瑜。
    理      由
一、原告起訴主張：被告黃坤明（即昌興花崗石）分別於八十八年五月三十一日及同
    年七月十六日止，向原告購買玉蝴蝶大花、金線米黃、粉紅羅莎等石材數批，雙
    方約定總價金為九十七萬三千七百七十四元，然原告依約交付後，除被告退回部
    分石材及給付部分貨款之外，尚餘六十五萬五千四百三十二元拒不清償，爰依民
    法第三百六十七條規定，請求被告應給付尚欠之貨款六十五萬五千四百三十二元
    ，及自起訴狀繕本送達翌日起至清償日止，按年息百分之五計算之利息；被告則
    以：兩造間石材交易模式分有買賣及寄賣兩種，本件交易模式係屬後者，即原告
    將石材寄放於被告營業處所，約定被告得對外出售，倘有售出，被告應按原告寄
    賣時所定單價計算，給付貨款予原告，未售出部分，標的物所有權則仍屬原告，
    原告得隨時取回貨物，被告亦無給付貨款之義務。本件乃原告將被告未訂購之石
    材送至被告營業處，經原告之員工黃輔國同意運費由原告負擔後，被告方同意下
    貨，另就被告付款情況而言，被告於同年八月至十月間復向原告訂購數批石材，
    此等後受領之石材已獲付款貨款，因本件乃寄賣關係，原告並未要求被告一併結
    清該貨款，九二一地震之後，原告指派員工張慶瑜至被告營業處清點上開寄賣之
    標的物，並取回部份未毀損之石材，亦足證系爭標的物係寄賣之關係而非買賣，
    原告主張尚未給付貨款之部分，或經原告取回，或因九二一地震而毀損，或仍完
    好寄放於被告營業處，惟均屬未售出部分，被告依約定尚無給付貨款之義務等語
    資為抗辯。
二、原告主張系爭石材（即八十八年五月三十一日出貨之「玉蝴蝶大花」、八十八年
    七月十六日出貨之部分「金線米黃」及部分「粉紅蘿莎」）為被告所受領，且被
    告尚未支付六十五萬五千四百四十二元等情，已為兩造所不爭執，而上開未付款
    之石材，目前仍放置於被告營業處所，部分因九二一地震受損等情，亦為被告自
    承，是此部分之事實堪信為真實。
三、按當事人主張有利於己之事實者，就其事實有舉證之責任，民事訴訟法第二百七
    十七條前段定有明文。又事實有常態與變態之分，其主張常態事實者無庸負舉證
    責任，反之，主張變態事實者，則須就其所主張之事實負舉證責任，最高法院著
    有八十六年年度台上字第八九一號、第七一七號判決可資參照。按買賣者，係當
    事人約定，一方移轉財產權於他方，他方支付價金之契約。換言之，交易之雙方
    ，一方將買賣標的物交付他方並移轉所有權，他方按約定之價金而為給付，係屬
    常態。倘按雙方約定，一方未將貨物之所有權移轉他方，僅將貨物寄託他方占有
    以招徠客戶，俟他方將貨物出售後，再互為價金計算者，自屬上開「買賣關係」
    之變態事實，本件被告主張上開石材之交易模式為「寄賣」，其未出售之石材仍
    屬原告所有，被告尚無給付價金之義務等語為辯，揆諸前揭判決意旨，被告自應
    就「寄賣」之變態事實，負舉證之責。然查：原告否認兩造間多次交易，曾有以
    寄賣方式行之，而本院依被告聲請訊問證人即被告之妻黃吳春美固證稱：「當時
    原告由司機黃仁洽載來貨品（石材）時係由我接洽，因我先生外出，即由我負責
    看店‧‧‧當時我跟司機稱沒訂貨，為何送貨來，不讓他下貨，即打電話到原告
    公司找負責人‧‧‧外務黃輔國稱貨已送到，請我先收下，日後再處理亦請我要
    簽收，我稱這批貨我不負保管責任，隨即請黃仁洽下貨」，然證人黃輔國證稱：
    「八十八年七月份有接到黃吳春美的電話，稱未訂購石材為何載過來，我向公司
    確認後，公司稱（被告）有訂貨，且我們不可能未訂貨逕自將很重之石材載至外
    面寄賣，於是我回稱：請司機載過去，應該是有訂貨，先讓我們下貨，如果沒訂
    貨再行載回」等語，是被告所辯本件石材係屬原告寄賣云云，已難輕信。況且，
    本件原告請求支付價金之石材，分別有八十八年五月三十一日之「玉蝴蝶大花」
    二八六一‧七五才，以及八十八年七月十六日之「金線米黃」二六五一‧四三才
    、「粉紅蘿莎」一二○九‧七五才（其中八十八年七月十六日另載運之「玉芙蓉
    」二五七七‧一二才、「皇家黑金蜂」六○二‧七○才，均已退回），有出貨單
    一件附卷可憑，另「金線米黃」已經被告退回其中四十六片（此部分原告未為請
    求），「粉紅蘿莎」十片（四一三‧五九才）金額五萬九千九百七十元，被告以
    現金支付證人黃輔國等情，已為兩造所不爭執，亦有證人黃吳春美提出之現金支
    出傳票、曄程實業股份有限公司石板出貨單等件在卷可證，然依上開石板出貨單
    所示，被告於空白處記載「粉紅蘿莎19片，921地震破不可用，10片完整，413.
    59才×145＝59970元，89.5/31支付59970元」等語，足見被告所爭執「寄賣」之
    「粉紅蘿莎」石材十片，被告雖未賣出，仍然給付貨款予原告，被告此舉顯與所
    辯「寄賣」之交易模式不符。再者，參之原告所陳「我們正常買賣是整批訂貨再
    切割（原石）‧‧‧本件之石材均是整顆石材切割出來」等語，而石材之切割、
    拋光、運送，均耗費人力物力甚鉅，切割後強度難與原石可比，故保存不易，是
    原告未經客戶訂購即自行切割原石，委由貨運行大量（依上述十片四一三‧五九
    才計算，則原告八十八年七月十六日載運之石材約計一百七十片許）載送至各處
    石材店內置放兜售，實難想像。此外，被告就「寄賣」一節，再無舉證以實其說
    ，是被告所辯其無給付本件石材之貨款義務云云，自不足取。
四、從而，原告依據買賣之法律關係，請求被告給付積欠之貨款六十五萬五千四百三
    十二元，及自起訴狀繕本送達翌日即八十九年九月七日起至清償日止，按年息百
    分之五計算之利息，洵屬正當，應予准許。
五、兩造均陳明願供擔保，請准宣告假執行或免為假執行之宣告，均核無不合，爰分
    別酌定相當之擔保金額，併宣告之。
六、結論，本件原告之訴為有理由，依民事訴訟法第七十八條、第三百九十條第二項
    、第三百九十二條，判決如主文。
中      華      民      國    八十九    年     十二     月     十三     日
                                臺灣臺中地方法院民事第四庭
~B法      官  王  邁  揚
右為正本係照原本作成
如對本判決上訴須於判決送達後廿日內向本院提出上訴狀
中      華      民      國    八十九    年     十二     月     十三     日
~B法院書記官


司法院資訊處製作；財團法人民間司法改革基金會備份。
